【裁判字號】    95,上易,524
【裁判日期】    950913
【裁判案由】    傷害等
【裁判全文】
臺灣高等法院高雄分院刑事判決         95年度上易字第524號
上  訴  人  臺灣高雄地方法院檢察署檢察官
被      告  乙○○
                    現於臺灣高雄監獄執行中
指定辯護人  本院公設辯護人  甲○○
上列上訴人因被告傷害等案件，不服臺灣高雄地方法院94年度易
字第1815號中華民國95年5 月30日第一審判決（起訴案號：臺灣
高雄地方法院檢察署94年度偵字第4769號），提起上訴，本院判
決如下：
     主  文
上訴駁回。
    事實及理由
一、本案經本院審理結果，認第一審判決認事用法及量刑均無不
    當，應予維持，並引用第一審判決書記載之事實、證據及理
    由（如附件）。
二、檢察官上訴意旨略以：被告毆打丁○○臉部後，繼續拉扯扭
    打丁○○時，有毀損丁○○制服之不確定故意，應成立刑法
    第354 條之毀損罪；被告明知已罹患愛滋病之不治之症，竟
    以口咬傷被害人丙○○，意圖將該病傳染予丙○○，且口出
    「咬死你」等語，足認其有殺人之故意；又被告未與被害人
    達成民事和解，被害人丙○○逢此傷害後，對潛在不可知之
    危險終日惶惶，原審僅量處有期徒刑5 月，顯屬過輕云云。
    。惟查：(一)證人即被害人丁○○於檢察官偵查中證稱：「．
    ．．當我們推（被告）至牆角時，仍極力反抗，不服制止，
    又揮拳毆打我頭部，撕毀我制服」等語（見偵查卷第4 頁反
    面），已見被告係以連續動作對被害人丁○○施強暴，而於
    施強暴過程中扯破丁○○之制服；又參以被害人丁○○之制
    服係右肩帶鈕扣脫落，有照片1 張附卷可憑（見偵查卷第50
    頁），與被害人頭部受傷部位相近，足見丁○○之右肩帶鈕
    扣脫落，應係被告於遭丙○○、丁○○等人壓制時，一連串
    反擊、毆打丁○○頭部之施暴過程中所致，其時被告既已遭
    法警多人壓制中，被告所在意者應係如何反抗、掙脫，而非
    另行起意拉破法警制服甚明。是被害人丁○○之制服遭毀損
    ，應係被告施暴行為中當然之結果，尚非另基於毀損之直接
    或間接故意所致，應可認定。(二)按愛滋病毒有3 大傳染途逕
    ：性行為傳染、血液傳染、母子垂直傳染一節，有行政院衛
    生署疾病管制局編印之愛滋病問答手冊附卷可稽（見偵查卷
    第61頁）。是被告縱於施加暴力時已知確患有愛滋病，而以
    口咬傷被害人丙○○，丙○○亦不致因而遭傳染而罹患愛滋
    病甚明。且被害人丙○○於檢驗後確未遭傳染愛滋病，亦經
    其於本院審理時到庭陳明在卷（見本院卷第56頁），顯難遽
    認被告有藉傳染愛滋病以達殺人目的之故意。檢察官被告以
    口咬傷被害人丙○○而認被告有殺人故意，尚屬無據。(三)被
    告於本件法警依法執行戒護職務時，竟口出穢語辱罵法警丙○○，復接續毆打丙○○、丁○○，並口咬丙○○，致丙○○左面頰表皮破損3 處（分別為3.5 ×0.2 公分、5 ×0.2
    公分、3 ×0.2 公分）、頸部表皮破損2 處（分別為3 ×1.
    5 公分、1.5 ×3 公分）、右上臂表皮破損刮痕範圍15×10
    公分，並致丁○○受有右眼皮皮下瘀血3 ×1.5 公分之傷害
    及制服肩帶破損，並使丙○○因憂慮遭感染愛滋病而受精神
    煎熬，犯罪所生損害非輕，惟被害人受傷尚輕，被告又係因
    誤會而發生本件犯行，尚非蓄意而為，犯後亦坦承傷害等犯
    行，原審綜合上開情事，因而就公務員依法執行職務時，當
    場侮辱及傷害人之身體，分別量處拘役50日、有期徒刑5 月
    ，並分別諭知易科罰金之折算標準，對於檢察官上訴意旨所
    指之各項量刑情事，均已行斟酌，並載明於判決書，經核原
    審量刑尚屬妥適，並無過輕情事。檢察官上訴意旨認原審量
    刑過輕，亦非可採。(四)綜上所述，本件原判決認事用法均無
    不合，量刑亦屬允當，檢察官仍執前詞，指摘原判決不當，
    為無理由，應予駁回。
三、據上論斷，應依刑事訴訟法第368 條、第373 條，判決如主
    文。
本案經檢察官許月雲到庭執行職務。
中    華    民    國    95    年    9     月    13    日
                  刑事第四庭    審判長法官  蕭權閔
                                      法官  陳吉雄
                                      法官  林水城
以上正本證明與原本無異。
檢察官如不服本判決應於收受本判決後10日內向本院提出上訴書
狀，其未敘述上訴理由者，並得於提起上訴後10日內向本院補提
理由書狀（均須按他造當事人之人數附繕本）「切勿逕送上級法
院」。
被告不得上訴
中    華    民    國    95    年    9     月    13    日
                                    書記官  吳新貞
附 件：
臺灣高雄地方法院刑事判決              94年度易字第1815號
公  訴  人  臺灣高雄地方法院檢察署檢察官
被      告  乙○○
指定辯護人  張蓉成律師
上列被告因傷害等案件，經檢察官提起公訴（94年度偵字第4769
號），本院判決如下：
    主  文
乙○○於公務員依法執行職務時，當場侮辱，處拘役伍拾日，如
易科罰金，以佰元折算壹日；又傷害人之身體，處有期徒刑伍
月，如易科罰金，以佰元折算壹日。
    事  實
一、乙○○因竊盜案件，於民國94年2 月19日下午為員警逮捕，
    並於同年月20日上午隨案移送臺灣高雄地方法院檢察署，拘
    禁於該署拘留室候訊，同日下午4 時許，乙○○不斷向當時
    在場執行戒護人犯公務之法警大聲稱檢察官同意其打電話回
    家，值班法警丙○○趨前處理時，因發現拘留室內某座位上
    有1 個已遭破壞之眼鏡鏡片，為免發生意外，基於職責所在
    ，即打開拘留室小柵門欲將該鏡片取出，乙○○旋即向前探
    頭，欲自該小柵門外出打電話，丙○○為防止乙○○脫逃，
    迅即出手按推乙○○之頭部使其進入拘留室內。嗣丙○○進
    入拘留室拿取鏡片往回欲走出拘留室小柵門時，丙○○質問
    乙○○何以有該鏡片，乙○○心生不滿，竟基於傷害及妨害
    公務之犯意，當場出言辱罵丙○○「塞你娘」（妨害名譽部
    分未據告訴），並以手毆打丙○○之胸部、以手抓丙○○之
    臉頰、頸部及手臂，致丙○○左面頰表皮破損3 處（分別為
    3.5 ×0.2 公分、5 ×0.2 公分、3 ×0.2 公分）、頸部表
    皮破損2 處（分別為3 ×1.5 公分、1.5 ×3 公分）、右上
    臂表皮破損刮痕範圍15×10公分。此時另一名值班法警丁○○見狀迅即上前協助阻止，乙○○仍接續揮拳毆打丁○○臉
    部，並於拉扯扭打時撕抓丁○○之法警制服，致丁○○右眼
    皮皮下瘀血3 ×1.5 公分，制服肩帶破損。雙方扭打之際，
    乙○○並出言稱：「我有AIDS，咬死你」，隨即張口咬住丙○○之左手大拇指不放，致丙○○左大拇指外側0.5 ×0.2
    表皮破損、內側0.8 ×0.5 表皮破損，對依法執行職務之公
    務員施強暴。旋經值班法警黃榮忠協助，始制服乙○○並銬
    上手銬。
二、案經丙○○、丁○○訴由臺灣高雄地方法院檢察署檢察官偵
    查起訴。
    理  由
一、本判決所引用據以認定被告乙○○上開犯罪事實之各項證據
    ，於本院審理中經詢問當事人或辯護人關於證據能力之意見
    ，均明示不爭執。嗣本院於審判期日，復依各該證據不同之
    性質，依法定調查程序及法定調查方法，以交互詰問、提示
    並告以要旨、當庭勘驗等方式逐一調查，並使當事人、辯護
    人逐一表示意見，本院亦查無法定證據取得禁止或證據使用
    禁止之情形，故認所引用各項證據資料，均具證據之適格，
    合先敘明。
二、上開犯罪事實，有證人即告訴人丙○○、丁○○於偵查及本
    院審理中指證歷歷，並有丙○○及丁○○在臺灣高雄地方法
    院檢察署所為驗傷診斷書2 紙及丙○○受傷照片8 張、丁○○受傷照片5 張附卷可稽（見偵查卷第49-51 頁）。被告於
    本院審理中先則否認犯罪，嗣於審判期日則坦承有傷害、毀
    損、妨害公務等犯行，其自白顯與事實相符，自足採信。惟
    辯護意旨則稱：本件係因法警丙○○出手按住被告頭部並出
    手推被告，被告係出於正當防衛之自然反應始與告訴人互毆
    云云。然按：刑法上所謂正當防衛，必對於現在之不正侵害
    ，始能成立，若侵害已過去，或預料有侵害而侵害尚屬未來
    ，則其加害行為，自無正當防衛之可言（最高法院19年上字
    第1174號判例意旨參照）。本件經證人丙○○到庭證述：「
    我要進去拘留室時，被告就想要出來，所以我一進去就先用
    手按住被告的頭，再進入座位拿鏡片，我將鏡片交給站在柵
    門外的丁○○，我轉身過去要查看有無其他物品時，就被被
    告用右手打我右胸。」等語（見本院卷第58頁）；證人丁○○證稱：「丙○○發現拘留室座位上有破的鏡片，去打開拘
    留室柵門要進去查看，丙○○打開拘留室柵門時，被告有想
    要出來的動作，丙○○用手把被告推回去，此時被告就一直
    有對丙○○講話表示不滿。丙○○拿到物品後，有轉身問被
    告這是什麼東西，後來被告就動手了。」等語（見本院卷第
    61-62 頁），2 人所述內容大致相符，並提出當天自拘留室
    拿出之破鏡片1 個供為佐證。嗣經本院當庭播放當時事發過
    程拘留室監視光碟內容結果，當時：「只有被告一人在中間
    拘留室內，一名法警趨前在拘留室柵欄外與被告對話，另一
    名法警趨前打開拘留室小柵門，打開拘留室小柵門法警進入
    拘留室座位處像是查看、撿拾物品，另一名法警站在拘留室
    柵門外，在拘留室內查看撿拾物品之法警走向被告，此時被
    告位置在拘留室內靠近柵門處，在拘留室內之法警靠近被告
    時，好像與被告有短暫對話，雙方即發生拉扯，另一名站在
    拘留室柵門外之法警立即低頭進入拘留室內，亦加入與被告
    之拉扯、扭打。」（見本院卷第46頁勘驗筆錄），足見上開
    證人證述情節與事實尚無明顯出入，其等當時係依法執行職
    務應無疑義，所述均堪憑信。且被告就本院勘驗結果並無意
    見，並稱：「我會被拘留在中間拘留室是因為檢察官有核准
    我讓我打電話，我會吵是因為我要打電話，且法警打開柵門
    時，我以為他是要讓我打電話，所以我才有想要出去的動作
    ，法警按住我的頭，我以為他是要打我，法警拿完鏡片轉身
    過來時，何人先動手我已經沒有印象了。」等語（見本院卷
    第59-60 頁）。由此觀之，法警丙○○因發現居留室內有破
    裂鏡片，於開啟拘留室小柵門進入時，因被告有探頭欲出去
    之舉動，丙○○認被告有脫逃之虞，為防止被告脫逃，基於
    職責需要，乃出手按推被告之頭部入內，嗣後取得鏡片質問
    被告等情，均屬執行職務之適法必要行為，縱認丙○○出手
    按推被告頭部之舉具有侵害性，然依上開勘驗結果，雙方係
    於丙○○取得鏡片後返身接近被告時始發生扭打，是該侵害
    亦業已過去，準此，被告並無受有何現時不法侵害之可言。
    被告既陳稱當時不知誰先動手，又自承確有動手毆打丙○○
    與丁○○，參互以觀，則其傷害行為自非出於防衛之意思，
    其不得主張正當防衛而阻卻違法甚明，辯護意旨認被告成立
    正當防衛云云，尚無足採。綜上所述，本件事證已甚明確，
    被告犯行，堪以認定，自應依法論科。
三、按被告於法警依法執行職務時，以「塞你娘」（台語）出言
    辱罵，所為係犯刑法第140 條第1 項之當場侮辱公務員罪。
    又被告於2 名法警依法執行職務時，先後對該2 名法警施以
    強暴及傷害之行為，係基於1 個妨害公務及傷害之犯意而為
    ，其數行為於密切接近之時地實施，侵害同一之法益，各行
    為之獨立性極為薄弱，依一般社會健全觀念，在時間差距上
    ，難以強行分開，在刑法評價上，以視為數個舉動之接續施
    行，合為包括之一行為予以評價，較為合理，應屬接續犯，
    而為包括之一罪，尚不構成連續犯。核被告此部分所為，係
    犯刑法第277 條第1 項之普通傷害罪及同法第135 條第1 項
    之強暴妨害公務罪，其以一接續強暴行為犯該2 罪，為想像
    競合犯，應依刑法第55條之規定，從一重之普通傷害罪處斷
    。又被告所犯侮辱公務員罪及傷害罪，犯意各別，行為互異
    ，應予分論併罰。至被告毀損丁○○制服之行為，係因被告
    施強暴過程之當然結果，難認另有毀損之犯意，應不另論罪
    。審酌被告對於依法執行公務之公務員施以強暴，並當場以
    不堪言語辱罵，漠視公權力之行使，且其強暴行為並導致2
    名法警身體受傷，尤其被告事後經檢驗係後天免疫症候群（
    俗稱愛滋病）帶原者，此有高雄市阮綜合醫院94年3 月1 日
    就醫檢驗報告1 紙附卷足據（見偵查卷第54頁），致遭咬傷
    大拇指之法警憂慮受感染，精神上所受痛苦非輕，及被告前
    科素行暨犯罪動機、目的、所生危害等一切情狀，分別量處
    被告如主文所示之刑，並均諭知易科罰金之折算標準，以示
    懲儆。
四、至本件蒞庭公訴檢察官以被告係愛滋病帶原患者，其對法警
    施強暴行為，而張口咬丙○○之大拇指時稱：「我有愛滋病
    ，咬死你」等語，自係明知而為，且目前愛滋病尚屬醫學上
    無法醫治之疾病，因認被告該部分所為係犯刑法第271 條第
    2 項、第1 項之殺人未遂罪，乃當庭變更原傷害罪之起訴法
    條為殺人未遂罪。被告於本院審理中雖不否認以口張咬丙○○，並有上開言語，但堅詞否認有何殺人未遂犯行，辯稱：
    案發當時我並不知道我有愛滋病，我只是隨口說說要嚇他們
    而已，我是到看守所檢驗之後才知道的等語。按「犯罪事實
    應依證據認定之，無證據不得認定犯罪事實」、「不能證明
    被告犯罪者，應諭知無罪之判決」，刑事訴訟法第154 條第
    2 項、第301 條第1 項分別定有明文。申言之，犯罪事實之
    認定應憑證據，如未能發現相當證據，或證據不足以證明，
    自不能以推測或擬制之方法，作為裁判基礎（最高法院40年
    台上字第86號判例意旨參照）。本件被告確有罹患愛滋病之
    事實，已如上述，惟被告是否於為本件傷害行為時，即已知
    悉自己為愛滋病帶原者，自須從客觀事證認定之。查依後天
    免疫缺乏症候群防治條例第5 條第1 、2 項規定：「醫事人
    員發現第2 條所定之患者，或因感染致死之屍體，應於24小
    時內，向當地衛生主管機關報告。」「主管機關接獲報告時
    ，應立即指定醫療機構作適當處理。」，故如有醫療機構曾
    有檢驗出被告係愛滋病帶原患者之醫療紀錄時，依法必須向
    主管機關報告。經本院依職權向行政院衛生署疾病管制局函
    詢被告有關罹患愛滋病之病歷通報資料，依該局函覆附件「
    傳染病個案（含疑似病例）報告單」所載，被告係94年2 月
    23 日 至高雄市○○○路162 號阮綜合醫院診斷後，因感染
    HIV 病毒而被依法通報為後天免疫缺乏症候群傳染病個案，
    此有該局95年3 月31日函文及所附報告單1 份附卷可憑（見
    本院卷第88-89 頁），堪認被告係在本件傷害行為之後始檢
    驗得知，並未事先有其他已知相同個案之通報病例，故被告
    辯稱以口張咬被害人時，不知已感染愛滋病毒等語，尚非不
    可採信，則尚難僅以被告事後驗有愛滋病之事實，且咬傷法
    警時稱「我有愛滋病，咬死你」等語，即遽認被告傷害被害
    人時有使使對方感染愛滋病毒而死亡之殺人未遂犯意。此部
    分事實尚乏積極證據足資證明，依前揭法條規定及判例意旨
    ，本件僅能認定被告有傷害之故意，因2 罪起訴之社會基本
    事實同一，爰變更檢察官起訴法條，附此敘明。
據上論斷，應依刑事訴訟法第300 條、第299 條第1 項前段、刑
法第135 條第1 項、第140 條、第277 條第1 項、第55條、第41
條第1 項前段，罰金罰鍰提高標準條例第1 條前段、第2 條，判
決如主文。
本案經檢察官黃碧玉到庭執行職務。
中    華    民    國    95    年    5     月    30    日
                  鳳山刑事第2 庭
                          審判長法  官  邱明弘
                                法  官  廖建瑜
                                法  官  李嘉益
附錄本判決論罪科刑法條：
中華民國刑法第135條
  對於公務員依法執行職務時，施強暴脅迫者，處3年以下有期徒
  刑、拘役或300元以下罰金。
  意圖使公務員執行一定之職務或妨害其依法執行一定之職務或使
  公務員辭職，而施強暴脅迫者，亦同。
  犯前二項之罪，因而致公務員於死者，處無期徒刑或7年以上有
  期徒刑；致重傷者，處3年以上、10年以下有期徒刑。
中華民國刑法第140條
  (侮辱公務員公署罪)
  於公務員依法執行職務時，當場侮辱，或對於其依法執行之職務
  公然侮辱者，處6月以下有期徒刑、拘役或100元以下罰金。
  對於公署公然侮辱者亦同。
中華民國刑法第277條
  (普通傷害罪)
  傷害人之身體或健康者，處3年以下有期徒刑、拘役或1千以下罰
  金。
  犯前項之罪因而致人於死者，處無期徒刑或7年以上有期徒刑；
  致重傷者，處3年以上10年以下有期徒刑。


司法院資訊處製作；財團法人民間司法改革基金會備份。
